【裁判字號】    99,消債抗,25
【裁判日期】    990709
【裁判案由】    聲請免責
【裁判全文】
臺灣臺中地方法院民事裁定          99年度消債抗字第25號
抗 告 人
即債務人  甲○○
上列抗告人因聲請免責事件，對於中華民國99年5月7日本院99年
度消債聲字第61號裁定提起抗告，本院裁定如下：
    主  文
抗告駁回。
抗告程序費用新台幣壹仟元由抗告人負擔。
    理  由
一、抗告意旨略以：依法扶基金會之調查，因過度消費而負債者
    僅係少數，負債原因占41.9%位居第一者乃為「入不敷出」
    ，而所謂入不敷出意謂「支出大於所得」，由此觀點來說，
    失業、健康問題支出、生意資金調度、償還親人債務、遭到
    詐欺、擔任保人、被倒會等均係導致入不敷出之原因，並非
    單純僅因其曾有消費行為即被認定為奢侈浪費。是依前揭意
    旨，無節制之奢侈浪費，或無慮及能否履行之借貸，致財產
    顯然減少或負擔過重之債務而開始清算者，才應為不免責。
    本件抗告人係因其配偶投資之機車行生意慘澹，需資金週轉
    ，以支應開店必要支出如租金、水費、電費……等等，且有
    高額房貸需繳交，不得已遂向銀行及各個民間債權人借貸以
    維持家計及生活，就此墜入銀行循環高利貸陷阱而積欠債務
    ，並非係因浪費、賭博或其他投機行為，而使財產顯然減少
    或負擔過重之債務。抗告人之財務規畫雖有所欠當，然投資
    失敗及負擔家計，皆僅係一般經濟生活常態，實難遽認其屬
    浪費或投機。抗告人縱有數筆預借現金紀錄，惟有預借現金
    事實未必即有投機、浪費等行為，兩者並無因果關係，顯見
    原審所採之論理法則顯有錯誤無疑。再者，抗告人亦非抱持
    有能力再還，無能力即不需清償之僥倖心態，其前亦曾與債
    權人達成無擔保協商，惟當時債權人僅願予「最大債權銀行
    每月15,000元，其餘無擔保債權銀行每月10,000元」，合計
    高達「25,000元」之協商條件，抗告人實無力清償，才依債
    務清理程序聲請清算，希望能透過此程序將名下資產合理分
    配予各債權人，藉此償還、清理債務，絕非有心存僥倖算計
    免責之意。原審竟僅以抗告人有債務之事實，即遽認其係不
    知節制之浪費，復以其無法清償，而草率認其係本身既乏資
    力，竟仍貸款供配偶使用，顯係自願承擔信用擴張之風險云
    云，倘依其所認定，則幾乎所有無清償能力之清算人，均係
    債務投機者，全數應予以不免責，則清算之免責規定將成為
    具文。顯見原審之裁定，實有失公允等語。並聲明：原裁定
    廢棄，上開廢棄部分，請准抗告人免責之聲請。
二、按債務人因浪費、賭博或其他投機行為，致財產顯然減少或
    負擔過重之債務，而生開始清算之原因者，法院應為不免責
    之裁定。但債務人證明經普通債權人全體同意者，不在此限
    。消費者債務清理條例第134條第4款定有明文。所稱因浪費
    、賭博或其他投機行為，致財產顯然減少或負擔過重之債務
    ，而生清算之原因，顯見債務人於其經濟狀況不佳之情形下
    ，猶恣意揮霍、投機，核其所為，於清算之原因有可歸責性
    ，自有加以制止之必要，尚不宜使之免責(見該條款立法理
    由)。所稱浪費或投機行為，係指生活支出超過個人收入所
    應支出之程度或心存僥倖以一時之小投資想博取大利益，因
    而使自己負擔更大債務，而有無浪費或投機行為，端視債務
    人從事該行為時有無詳實之償還計畫或有無以過去實證印證
    投資收益機率大於五成以上或政府、產業預定計畫等事實，
    如無償還計畫、其他預定收入，或無過去實證、政府產業預
    定計畫等，僅是先行花費或以賭博心態從事投機時，即屬本
    款所謂浪費或投機行為，自不應認可免其還款之責。次按於
    具體個案中以何證據認定債務人是否有浪費、投機行為，因
    各個債務人生長、教育環境或職業不同而有不同認定標準，
    如成長於60年代經濟起飛前與經濟起飛後即70年代以後之債
    務人，就其生活經驗容或有不同標準，但認定時以各個債務
    人債務成立前後生活態度判斷當可求其具體妥當性，如未積
    欠債務前，每月平均消費支出為5萬元者，於債務成立後，
    其是否盡其所能增加其他收入，其消費支出是否扣除每月應
    清償債務後餘額範圍內，在最低度生活或教育、職業需求範
    圍內勉力維生，而非維持債務成立前或以一般人之平均消費
    支出為其生活水平，如不願降低生活水平維持最低度生活需
    求者，即屬浪費行為。又其於債務成立後，在無任何歷史實
    證下，仍投資於不熟悉之事業，或仍舉債投資，或投資於高
    度投機之股票、期貨、商品市場，或以一塊錢作三十塊錢高
    桿槓之投機方式，此種浪費或投機行為之人，則非本條例所
    要求救助之人，法院如就此等人輕率給予免責，無異為社會
    帶來不良示範，易啟他人仿而效尤，產生欠債不還之錯誤觀
    念，當非本條例之立法本旨。
三、經查：查抗告人於95-98年間並無任何收入且日常生活費仰
    賴親友接濟(此有本院98年度消債清字第39號卷附之財政部
    95、96 年綜合所得稅各類所得資料清單、抗告人之財產、
    收入與支出總額彙總表、債務人所得及收入清單、生活必要
    支出清單可稽)，卻於該期間仍有多筆高額預借現金及信用
    貸款(95年3月15日向新光銀行信用貸款7萬元、95年6月6日
    及96年6月6日分別向玉山銀行預借現金各10萬元、96年7月9
    日向花旗銀行預借現金85,7 04元、97年3月28日向新光銀行
    信用貸款60萬元、97年4月15日向中信銀行預借現金7萬元、
    97 年5月6日向玉山銀行預借現金24萬元）。本件抗告人對
    此主張係因其配偶投資之機車行生意慘澹，需資金週轉，以
    支應開店必要支出如租金、水費、電費……等等，且有高額
    房貸需繳交，不得已遂向銀行及各個民間債權人借貸以維持
    家計及生活，就此墜入銀行循環高利貸陷阱而積欠債務，並
    非係因浪費、賭博或其他投機行為，而使財產顯然減少或負
    擔過重之債務云云。惟查，抗告人向上述銀行借款，其有關
    利率計算乃契約時所明訂，抗告人尚難諉為不知，況其與配
    偶投資之機車行生意慘澹，即需思索如何節省生活開支，量
    入為出，如已無營利況狀，更應檢討是否繼續營運，然抗告
    人卻反而擴大借貸資金繼續週轉，用以支應開店必要支出如
    租金、水費、電費……等等，實難認其無浪費或投機行為，
    並因而使財產顯然減少；況以抗告人於96年6月以後不到一
    年之時間，其借款金額已高達1,095,704元，亦屬過高。再
    者，觀諸抗告人雖於95年11月21日向債權人臺中縣霧峰鄉農
    會貸款550萬元，並於96年1月11日起至同年5月24日為止有
    正常繳款，惟之後即無繳款記錄，此有臺中縣霧峰鄉農會所
    提供之放款往來交易明細表在卷可參，則對照抗告人於96
    年6月以後除已無按時繳納貸款之情形，反而，透過信用貸
    款及預借現金方式，借取更大筆之款項等情，實難認為其係
    借款繳納貸款。揆諸上揭消費者債務清理條例第134條之立
    法理由及同條例第134條第4款規定之說明，自不宜准予免責
    。
四、綜上所述，抗告人之大量預借現金行為，均非生活必要之支
    出，而屬浪費或其他投機行為之性質，對於清算之原因有可
    歸責性，核與消費者債務清理條例第134條第4款所稱：「因
    浪費、賭博或其他投機行為，致財產顯然減少或負擔過重之
    債務」等不免責事由相當，且抗告人又無法證明其業經普通
    債權人全體之同意，准以清算免責，自應為不免責之裁定。
    從而，原裁定不予免責，核無違誤，抗告意旨猶執前詞，指
    摘原裁定不當，求予廢棄並准抗告人為免責聲請，為無理由
    ，應予駁回。
五、據上論結，本件抗告為無理由，依消費者債務清理條例第11
    條第2項、第15條，民事訴訟法第495條之1第1項、第449條
    第1項、第95條、第78條，裁定如主文。
中    華    民    國    99    年    7     月    9     日
                民事第三庭  審判長法  官  許秀芬
                                  法  官  謝慧敏
                                  法  官  許石慶
正本係照原本作成。
本裁定不得抗告。
中    華    民    國    99    年    7     月    12    日
                                  書記官

司法院資訊處製作；財團法人民間司法改革基金會備份。
